【裁判字號】    96,勞訴,35
【裁判日期】    970102
【裁判案由】    給付退休金
【裁判全文】
臺灣桃園地方法院民事判決              96年度勞訴字第35號
原      告  乙○○
                      10號
訴訟代理人  沈朝標律師
複 代理 人  湯偉律師
被      告  台舫企業股份有限公司
法定代理人  丁○○
訴訟代理人  呂榮海律師
複 代理 人  蔡惠琇律師
上列當事人間請求給付退休金事件，本院於民國96年12月18日言
詞辯論終結，判決如下：
    主      文
原告之訴及假執行之聲請均駁回。
訴訟費用由原告負擔。
    事實及理由
一、按訴狀送達後，原告不得將原訴變更或追加他訴，但請求之
    基礎事實同一者，不在此限，民事訴訟法第255 條第1 項第
    2 款定有明文。本件原告起訴主張被告詐騙原告自請退休，
    應依民法第101 條及勞動基準法（以下簡稱勞基法）第53條
    第1 款等規定給付退休金；嗣於96年9 月10日言詞辯論期日
    時，原告主張因上開詐騙行為侵害原告請求退休金之權利並
    違反保護他人之法律，故追加民法第184 條第1 項後段、第
    2 項之請求權，核其追加之訴訟標的所據以請求法院判決之
    基礎事實係屬同一，原告所追加之請求權與原起訴之請求權
    所利用的訴訟及證據資料亦具有同一性，參諸上開條文規定
    ，應予准許。
二、原告主張：
  (一)原告於民國78年8 月起至被告公司任職，於96年5 月3 日晚
    上，被告之廠長即訴外人甲○○告知原告得辦理退休，因原
    告不諳法律，乃同意退休，遂聽從其指示於96年5 月4 日將
    身分證及印章交給被告之會計即訴外人丙○○辦理退休相關
    事宜。另因被告同時向原告表示可以休假二個星期，並告知
    原告於退休後將以契約臨時工之方式聘僱原告繼續從事勞務
    ，惟嗣後被告表示僅願給付新台幣（下同）20萬元之退休金
    予原告，原告不同意，詎被告竟於96年5 月21日以存證信函
    表示原告連續12天未上班而將原告終止勞動契約，原告此時
    才知遭被告詐騙。原告自任職之日起至96年4 月30日止，已
    長達17年餘，且年滿52歲，原告實不可能自行離職或曠職致
    喪失請求退休金之權利，被告之詐騙行為，係以不正當手段
    阻止原告之退休條件成就，依民法第101 條規定，應視為條
    件已成就，原告得依勞基法第53條第1 款、第55條等規定請
    求被告給付退休金。又原告退休前半年之工資分別為95年11
    月份為38,400元、95年12月份為38,400元、96年月1 份為48
    ,510 元 、96年2 月份為45,031元、96年3 月份為38,400元
    、96年4 月份為38,400元，共計247,171 元，再除以六個月
    ，故原告之平均工資應為41,190元。而原告自78年8 月起至
    被告公司任職，至96年4 月底退休之日止，共17年9 個月，
    則原告之退休基數應為33，故原告之退休金應為1,359,270
    元。
  (二)退休金之性質為延期後付之工資，為勞工當然享有之既得權
    利，被告應告知原告申請勞保老年給付與申請退休之不同，
    被告詐騙原告辦理退休之行為，乃違反善良風俗之方法，且
    已侵害原告請求退休金之權益。另勞基法第53條為保護他人
    之法律，故原告尚可依據民法第184 條第1 項後段、第2 項
    之規定請求被告負損害賠償責任，賠償之數額即等同退休金
    之數額。
  (三)並聲明：被告應給付原告1,359,270元，及自起訴狀繕本送
    達翌日起至清償日止，按週年利率5%計算之利息；願供擔保
    請准宣告假執行。
三、被告抗辯：
  (一)原告雖曾自78年8 月起任職於被告，惟原告自81年5 月21日
    至82年4 月26日期間係任職於訴外人華隆股份有限公司（下
    稱華隆公司），之後於82年4 月26日起始復任職被告公司至
    96 年4月底，故原告受僱於被告公司僅14年。原告受僱於被
    告公司之時間未達15年，且原告年齡未達55歲，顯然不符合
    勞基法第53條自請退休之法定要件，原告不得向被告請求給
    付退休金。
  (二)被告從未要求原告自請退休，亦否認有詐騙原告退休之情事
    ，實則，原告係為向勞工保險局請領勞工保險「老年給付」
    而於96年5 月4 日離職，原告既已離職，即不得向被告請求
    給付退休金。而被告內壢郵局第454 號存證信函內載：「原
    告自96年5 月4 日起至96年5 月21日止連續12天未上班，依
    法自動解聘」之真意，在於確認原告請辭而未上班，僅係備
    位主張得另依勞基法第12條第6 款規定終止契約，被告之主
    張仍應以原告自96年5 月4 日自動請辭之先位主張為準，且
    無論如何，原告均不符勞基法第53條之要件而請求退休金。
  (三)原告自94年7月1日起選擇勞退新制，被告自94年7月1日已依
    法提撥，原告自此後亦無權向被告請求退休金。
  (四)並聲明：原告之訴及假執行之聲請均駁回；如受不利之判決
    ，願供擔保請准免為假執行。
四、兩造不爭執之事實：
  (一)原告係45年3月28日出生，其於96年5月4日當時年齡並未滿
    55歲。
  (二)原告曾於78年5 月13日至81年5 月20日受僱於被告；惟自81
    年5 月21日起至82年4 月26日改受僱於華隆公司；另自82年
    4 月26日起迄至96年5 月4 日復受僱於被告，至96年5 月4
    日起即未繼續於被告處工作。
五、兩造於96年10月23日言詞辯論時，協議簡化爭點如下：
  (一)被告有無以詐欺之不正方法使原告陷於錯誤而欲辦理退休？
  (二)如有，本件是否有民法第101條之適用？
  (三)原告主張依民法第184 條第1 項後段及同條第2 項之規定請
    求被告負損害賠償債任，有無理由？
六、本院判斷：
  (一)被告有無以詐欺之不正方法使原告陷於錯誤而欲辦理退休？
    1.本件原告主張：被告之廠長即訴外人甲○○要求原告辦理
      退休，因原告不諳法律，乃同意辦理退休乙節，雖經訊問
      證人甲○○而其否認上情，惟查：被告之法定代理人丁○
      ○於96年7 月3 日本院言詞辯論時陳稱：「原告於96年4
      月27日開始請假到96年5 月1 日，原告於5 月3 日還向被
      告請求發給五一勞動節的獎金六百元，但卻說該六百元要
      給我吃藥，5 月4 日就口頭告知不要做了」等語（見本院
      卷第12頁），核其所述原告辭職之情節，十分突然，且明
      顯可知原告於96年5 月3 日與被告之法定代理人丁○○間
      確有因原告請求發給五一勞動節之獎金而產生不愉快。經
      本院訊問原告該日是否與丁○○發生爭執，原告陳稱：「
      5 月3 日下班時，我跟被告法代（丁○○）說（發給五一
      勞動節獎金之事），他好像不大要理我的樣子，我就不客
      氣說了那樣的話，當天晚上甲○○廠長就打電話給我，甲
      ○○說我講話過份，可以辦退休了，我不知道我的年齡到
      了沒有，他說我可以辦退休，我就認為可以辦退休，我便
      於5 月4 日去工廠辦退休。」等語（見本院卷第59頁）。
      再經質之證人甲○○於96年5 月3 日是否有因為原告對被
      告之法定代理人丁○○說五一勞動節獎金給他吃藥，而打
      電話給原告？證人甲○○答稱：「我有打電話，只是要問
      他為什麼那麼不尊重經營者」等語（見本院96年12月18日
      言詞辯論筆錄）。證人甲○○既於96年5 月3 日當日下班
      後打電話質問原告，衡情，其對原告之上開言行甚有意見
      ，方有打電話質問之舉並決定採取處置。再斟諸原告為一
      勞工，經濟能力非佳，原告於96年5 月4 日當時年已51歲
      ，復已在被告公司工作滿14年（註：自82年4 月26日起算
      ），則衡諸常情，原告實無可能無端即於甲○○打電話之
      次日（96年5 月4 日）任意辭職。從而，綜合上情參互以
      觀，應認原告前開所述「當天晚上甲○○廠長就打電話給
      我，甲○○說我講話過份，可以辦退休了，我不知道我的
      年齡到了沒有，他說我可以辦退休，我就認為可以辦退休
      ，我便於5 月4 日去工廠辦退休。」等語，應屬實在；而
      證人甲○○雖稱其於電話中僅質問原告「為什麼那麼不尊
      重經營者」而否認在電話中告訴原告可以辦理退休云云，
      核係避重就輕之詞，並無可採。
    2.被告之法定代理人丁○○於本院96年7 月3 日言詞辯論時
      陳稱：「原告於5 月14日就領到勞保的退休金給付了，我
      們公司5 月14日有打電話給原告，請他來領12萬元，第二
      次請他來領15萬元。」等語（見本院卷第12頁），衡諸常
      情，苟係原告無端自動請辭，則被告即無庸給付退休金，
      惟被告原先欲給付原告12萬元，待原告反應金額過低，被
      告始又提高為15萬元，益證原告所述係屬實在。
    3.被告於96年5 月21日以內壢郵局第454 號存證信函寄予原
      告內載：「查乙○○先生，自96年5 月4 日起至96年5 月
      21日止已連續12天未上班，本公司自即日起，依法自動解
      聘，特此通知」等語（見本院卷第13頁），衡情苟係原告
      自動離職，被告即無庸對原告寄發「本公司自即日起，依
      法自動解聘，特此通知」之存證信函，惟被告竟於此際寄
      發上開存證信函予原告，再斟諸原告上開配合辦理申請勞
      保老年給付之舉，亦堪認原告前開主張屬實。被告雖辯稱
      上開信函之真意，在於確認原告請辭而未上班，僅係備位
      主張得另依勞基法第12條第6 款規定終止契約，被告之主
      張仍應以原告自96年5 月4 日自動請辭之先位主張為準云
      云，惟其所稱之先位主張云云，與存證信函文意相去甚遠
      ，違反常情，洵無足採，被告所為之解僱行為（終止勞動
      契約行為）乃不合法。
    4.按勞基法第53條關於勞工自請退休之規定為：「勞工有下
      列情形之一者，得自請退休：(一)工作十五年以上年滿五十
      五歲者。(二)工作二十五年以上者」，上開規定與勞工保險
      條例第58條關於勞工保險之老年給付規定為：「被保險人
      合於下列規定之一者，得請領老年給付：(一)參加保險之年
      資合計滿一年，年滿六十歲或女性被保險人年滿五十五歲
      退職者。(二)參加保險之年資合計滿十五年，年滿五十五歲
      退職者。(三)在同一投保單位參加保險之年資合計滿二十五
      年退職者。(四)參加保險之年資合計滿二十五年，年滿五十
      歲退職者。(五)擔任經中央主管機關核定具有危險、堅強體
      力等特殊性質之工作合計滿五年，年滿五十五歲退職者」
      ，二者規定極其相近，惟不同者，勞工保險條例第12條第
      1 項關於保險年資之計算規定為：「被保險人退保後再參
      加保險時，其原有保險年資應予併計」，係採年資合併計
      算方式，與勞基法第57條所規定（勞工年資之計算）：「
      勞工工作年資以服務同一事業者為限」，二者計算之方式
      並不相同。原告僅為一介勞工，其因不諳法律，而無法區
      分上述申請「勞基法退休」與「勞工保險條例老年給付」
      之要件有上述不同，至堪理解，因訴外人甲○○告知其可
      辦理退休（惟並未表明係指何種退休），原告本人亦未詳
      究，陷於錯誤（誤以為亦已符合勞基法第53條自請退休之
      要件）而同意辦理退休，並在96年5 月4 日親自將證件、
      印章交予被告會計丙○○辦理手續，且自96年5 月4 日辦
      理申請勞工保險之老年給付日起即未繼續至被告公司工作
      ，準此，應認原告係因訴外人甲○○告知原告已可辦理退
      休（惟並未表明係指何種退休），原告本人復因不諳法律
      亦未詳究，誤以為亦已符合勞基法退休之要件而同意退休
      離職。
  (二)本件並無民法第101條規定之適用
    按附停止條件之法律行為，於條件成就時發生效力，民法第
    99條第1 項固定有明文。惟上開條文所謂「停止條件」，係
    指當事人以將來客觀上不確定事實之成就或不成就，決定法
    律行為效力是否發生之一種附款，亦即法律行為之內容及其
    效力，得由當事人任意訂定者，始足當之，茍當事人非以法
    律行為效力之發生繫於將來不確定之事實，則非「條件」；
    又若依法律之直接規定，以將來發生與否不確定之事實，作
    為某項權利發生或消滅之要件者，乃為法定要件，並非前述
    之「條件」。本件原告須符合勞基法第53條所規定勞工自請
    退休之要件，始得取得向被告請求給付退休金之權利，惟上
    開勞基法第53條並非關於兩造間所為「法律行為」之「效力
    」規定，故本件並無民法第101 條規定之適用。原告主張本
    件有民法第101 條第1 項規定「因條件成就而受不利益之當
    事人，如以不正當行為阻其條件之成就者，視為條件已成就
    」之適用，尚有誤會。
  (三)原告主張依民法第184條第1項後段及同條第2項之規定請求
    被告負損害賠償債任，並無理由
    1.按民法第184 條第1 項規定：「因故意或過失，不法侵害
      他人之權利者，負損害賠償責任。故意以背於善良風俗之
      方法，加損害於他人者亦同。」、同條第2 項規定：「違
      反保護他人之法律，致生損害於他人者，負賠償責任。但
      能證明其行為無過失者，不在此限。」，是以揆諸前開條
      文之規定，吾國民法已明白採取類型理論之觀點，將侵權
      行為類型區分為權利侵害類型 (第184 條第1 項前段)、
      利益侵害類型 (第184 條第1 項後段)、 違反保護法律類
      型 (第184 條第2 項)， 上述3 類型各自均為獨立之請求
      權依據。
    2.查本件原告於96年5 月4 日當時年51歲，自82年4 月26日
      起算雖在被告公司工作滿14年，惟尚不符合勞基法第53條
      自請退休之要件，且原告日後是否得符合上開自請退休之
      要件？其得請求之退休金額若干？均尚屬不確定，是原告
      就此僅有一主觀上之期待，該期待地位尚難認係屬民法第
      184 條第1 項後段所保護之「利益」範疇。本院於96年10
      月23日言詞辯論時詢問原告訴訟代理人：「原告主張依民
      法第184 條第1 項後段為請求權基礎，是主張原告有何權
      益受侵害？被告違反善良風俗的方法是何指？」，原告之
      訴訟代理人答稱：「侵害原告可以請領勞工退休金的權益
      。當初被告答應要給原告辦退休並給付退休金，原告辦退
      休而被告反悔，這是違反善良風俗的方法。」（見本院卷
      第52頁），惟原告於96年5 月4 日時既尚不符合勞基法第
      53條自請退休之要件，則其損害為何？實乏證明。又本件
      原告並未舉證證明被告答應要給付原告退休金、暨被告同
      意給付之退休金數額等情，而依原告本人於本院96年11月
      13日言詞辯論時所述：訴外人甲○○僅叫原告辦退休（惟
      未表明係指何種退休），原告未查明即予同意，並心想是
      開玩笑，於隔日上班時，甲○○就叫原告進辦公室，原告
      即交付證件辦理等語（見本院卷第60頁），原告本人暨曾
      認是開玩笑，且無一語論及被告或其法定代理人曾同意給
      付原告退休金暨其數額之情，故原告依民法第184 條第1
      項後段規定請求被告損害賠償，乃無理由。
    3.又按民法第184 條第2 項所謂之「保護他人之法律」，係
      指以保護他人為目的之法律，亦即一般防止妨害他人權益
      或禁止侵害他人權益之法律而言。吾國勞基法中固有諸多
      保護勞工權益之規定，惟勞基法第53條係勞工得自請退休
      之「要件」規定，該規定之目的並非在防止妨害勞工權益
      或禁止侵害勞工權益，核非民法第184 條第2 項所謂之「
      保護他人之法律」，故原告依此規定請求被告損害賠償，
      亦屬無理由。
七、從而，原告依勞基法第53條第1 項第1 款、民法第101 條、
    第184 條第1 項後段、第184 條第2 項之法律關係請求被告
    給付1,359,270 元，及自起訴狀繕本送達翌日起至清償日止
    ，按週年利率5%計算之利息為無理由，應予駁回。
八、本件事實已臻明確，兩造其餘之攻擊或防禦方法，及未經援
    用之證據，經本院斟酌後，認為與判決基礎之事實並無影響
    ，均不足以影響本裁判之結果，自無庸一一詳予論駁之必要
    ，併此敘明。
九、原告之訴既經駁回，其假執行之聲請亦失所附麗，併予駁回
    之。
十、訴訟費用負擔之依據：民事訴訟法第78條。
中    華    民    國    97    年    1     月    2     日
                  民事第三庭    法  官  林曉芳
以上正本係照原本作成。
如對本判決上訴，須於判決送達後20日內向本院提出上訴狀。
中    華    民    國    97    年    1     月    2     日
                                書記官  邱飛鳴


司法院資訊處製作；財團法人民間司法改革基金會備份。
